【裁判字號】    92,上訴,1140
【裁判日期】    920528
【裁判案由】    偽造有價證券等
【裁判全文】
臺灣高等法院刑事判決                          九十二年度上訴字第一一四○號
    上  訴  人  臺灣臺北地方法院檢察署檢察官
    被      告  乙○○
    指定辯護人  本院公設辯護人  李廣澤
    被      告  丙○○
                甲○○
右上訴人因被告等偽造有價證券等案件，不服臺灣臺北地方法院九十一年度訴字第七
六一號，中華民國九十二年三月五日第一審判決（起訴案號：臺灣臺北地方法院檢察
署九十一年度偵字第二八七九號、第九七三一號、第九七三二號；另甲○○部分係追
加起訴）提起上訴，本院判決如左：
    主  文
上訴駁回。
    理  由
甲、被告乙○○、丙○○部分：
一、公訴意旨略以：被告乙○○受被告甲○○及王金來（二人合夥投資房屋租賃業）
    之託，代為出租房屋，並代為收取租金；於民國（下同）九十年四月十七日，被
    告乙○○將登記在被告甲○○名下，位在臺北市○○路四七八號八之一樓Ｂ２套
    房出租給楊曼君，租金每月新臺幣（下同）一萬一千元，電費、水費、公共用電
    費、天然瓦斯費及管理費另計，楊曼君於同年五月初搬離該處後，由楊曼君男友
    張新東之兄即被告丙○○承受該租賃契約；被告乙○○因其遭臺灣臺南地方法院
    檢察署通緝，害怕出示真名會暴露通緝犯身分，竟基於概括犯意，於同年六月十
    九日、七月二十三日、八月二十六日，在前揭地點，代王金來向被告丙○○收取
    租金、水費、公共用電費、天然瓦斯費及管理費時，在套房租賃契約書「房租付
    款明細欄」偽造林玉女署名後，將該套房租賃契約書交還丙○○，表示業已收受
    租金、水費、公共用電費、天然瓦斯費及管理費，足以生損害於林玉女；又因被
    告乙○○出租房屋，績效頗佳，深得被告甲○○信任，被告甲○○遂於九十年八
    月起，將其所有號碼ＤＣ0000000號至ＤＣ0000000號之支票簿一
    本及私章一枚交付被告乙○○保管，使被告乙○○退還房客押租金或房屋修繕時
    ，得以開票支付押租金或修繕費用；詎被告乙○○另基於概括犯意，意圖為自己
    不法之所有及供行使之用，於九十年八月中旬，在臺北縣永和市○○路○段六六
    巷一四之二號三樓，未經被告甲○○同意，擅自將票號ＤＣ0000000號、
    ＤＣ0000000號、ＤＣ0000000號支票三張撕下，侵吞入己後，隨
    即盜用甲○○交其保管之前開印章，蓋在前開三張支票上（詳如附表）發票人欄
    ，偽造完成發票行為，足以生損害於甲○○；同日，在臺北市○○路四七八號八
    之一樓Ｂ２，將該三張支票交付被告丙○○。被告丙○○明知被告乙○○交付之
    三張支票係偽造，竟基於概括犯意聯絡，於同年八月中旬，在臺北市○○路○段
    七七巷九八號二樓，以票號ＤＣ0000000號支票為擔保，向傅秀挺借款四
    萬元；又於同年八月二十二日，在臺北市士林區百齡橋頭，以票號ＤＣ0000
    000號支票為擔保，向黃在平借款三萬元；同年月下旬，在臺北市○○路二七
    ○號九樓，向其母陳貴菊借款三萬元，並以票號ＤＣ0000000號（未扣案
    ）為擔保。因認被告乙○○涉犯刑法第二百十六條、第二百十條之行使偽造私文
    書罪嫌、第三百三十五條第一項之侵占罪嫌及第二百零一條第一項之偽造有價證
    券罪嫌；被告丙○○則涉犯刑法第二百零一條第二項之行使偽造有價證券罪嫌。
二、按犯罪事實應依證據認定之，無證據不得推定其犯罪事實；又不能證明被告犯罪
    者，應諭知無罪之判決；刑事訴訟法第一百五十四條、第三百零一條第一項分別
    定有明文。又犯罪事實之認定，應憑真實之證據，倘證據是否真實尚欠明確，自
    難以擬制推測之方法，為其判斷之基礎；而認定犯罪事實之證據係指足以認定被
    告確有犯罪行為之積極證據而言，該項證據自須適合於被告犯罪事實之認定，始
    得採為斷罪資料，最高法院著有五十三年臺上字第六五六號、二十九年上字第三
    一○五號判例可參。又刑法上所謂偽造有價證券，以無權簽發之人冒用他人名義
    簽發為要件，如果行為人基於本人之授權，或其他原因有權簽發者，則與無權之
    偽造行為不同（最高法院五十三年臺上字第一八一○號判例意旨參照）。
三、公訴意旨認被告乙○○、丙○○涉有右揭犯嫌，依起訴書與到庭論告檢察官所陳
    ，無非係以：(一)、被告乙○○之自白（全部犯罪事實）；(二)、被告丙○○之自白
    白（印章、支票均交給被告乙○○保管），及卷附套房租賃契約書、附表票號Ｄ
    Ｃ0000000號、ＤＣ0000000號之支票二紙等，為其主要論據。
四、訊據被告乙○○、丙○○均堅決否認有何右揭檢察官起訴犯行，被告乙○○辯稱
    ：甲○○當時是我的男友，將支票、印章交給我自由使用，並代為處理套房出租
    相關事宜，所以我並無偽造有價證券的問題；至於林玉女是我的親妹妹，我與甲○○、林玉女及王金來都是合夥關係，共同經營出租套房業務，我是管理者，林
    玉女有同意我以她的名義去收租金等語；被告丙○○則辯稱：我並不知道向乙○○借的支票有問題，我只是單純向乙○○借票週轉，其餘的事我並不清楚，會演
    變成後來的情形，是乙○○叫我（九十年十月）八日要把錢軋到戶頭去，跟我約
    在銀行門口兩點半碰面，票子是十日的票子，當時我已經籌了七萬了，但錢不夠
    ，我認為是十日的票應該沒有關係，可能因此乙○○懷疑我沒有辦法在十日前把
    錢軋進去，才叫票主報遺失等語。
五、經查：
(一)、公訴意旨雖以被告乙○○未得被告甲○○之授權，即擅自開立附表所示支票三張
    予被告丙○○，然自被告乙○○在偵查中均陳稱右揭三紙甲○○所有的支票係伊
    交給丙○○，供稱：「（甲○○的支票平常是否交給妳使用？）他整本支票及印
    章都交給我自由使用，開退押租金、整修房子的材料錢。他把印章一起交給我」
    等語（第二八七九號偵查卷第六三頁），足見其係總括答以：甲○○整本支票及
    印章都交給我自由使用，並以開退押租金、整修房子的材料錢作為例證，是以檢
    察官所指被告乙○○明知被告甲○○交付支票有約定用途「限於」開退押租金、
    整修房子材料錢乙節，進而認定被告乙○○業已「自白」本件犯罪事實，容有誤
    會。
(二)、被告乙○○坦承於上開房屋租賃契約「房租付款明細欄」上簽寫其妹林玉女之署
    名，固與被告丙○○之供述情節一致，然證人林玉女於原審調查時已明確證述伊
    有授權且同意乙○○以其名義收取租金等情，衡諸證人林玉女係被告乙○○之胞
    妹，且與被告乙○○、甲○○及王金來等人合夥經營出租套房業務，凡此均經林
    玉女、乙○○、甲○○及王金來等人陳明在卷，堪信屬實，則林玉女所陳伊有授
    權且同意被告乙○○以其名義收取租金等情，自堪採信。林玉女既有同意被告乙○○以其名義代收租金，則難認被告乙○○有何偽造文書之犯行。至被告乙○○
    雖曾於偵查中供稱：「錢是我收的沒有錯，簽林玉女的名字是因為我想林玉女與
    甲○○合夥，這樣可以節稅」、「（妳簽林玉女的名字是否因通緝問題？）是的
    」，然此就令屬實，亦係被告乙○○簽名當時潛藏內心之動機，而其既經授權，
    自無偽造署名之問題。
(三)、另公訴意旨雖以被告乙○○在未徵得被告甲○○之同意下，即擅自開立附表所示
    三張支票交予被告丙○○，然被告乙○○辯稱上開支票本係被告甲○○全權授權
    伊使用，核與甲○○於偵查中證稱：「（你的票為何會給乙○○保管？）因為我
    常出國，房子押租金、修繕及材料費需要用到錢，我才將支票託她保管」，嗣於
    原審審理時陳稱：「（有無拿過什麼東西給乙○○保管？）華南銀行支票，申請
    出來整本都給她，還有支票用的印章」、「（目的為何？）完全授權給她用，授
    權她建材、退押租金各方面全部給她用，都可以用，方便她使用」、「（支票給
    她使用的目的是與出租有關？）不只這樣，她要怎麼用我都給她用」、「（你剛
    才所說買建材與退押租金是否均與套房出租有關？）是」、「（除了套房出租以
    外的東西，有無其他事情授權他使用這些票？）有。我都讓她去用，我沒有限制
    她，她要如何使用我都支持她」、「（為何現在說支票完全授權乙○○使用，與
    偵訊筆錄不同？）我不知道這在法律上有何差別，當初檢察官問我支票給她是做
    何用，我就說是如何用，事實上我是完全授權她使用」（原審卷第五八頁以下）
    ，及於本院調查時陳稱：「我是國際領隊，常常不在國內，所以我全權交給乙○○經營管理」（本院卷第四五頁）等語大致相符，堪認被告甲○○在其向華南銀
    行申請支票出來後，即將整本支票連同印章都交給乙○○，顯見其確實有授權乙○○使用之意思，就令被告乙○○事後未立即向被告甲○○告知有開立附表所示
    支票，乃至此舉將影響被告甲○○之票據信用，核屬其等間授權關係之民事紛爭
    ，尚與偽造支票之犯行有間。
(四)、而被告乙○○原與王金來是男女朋友，並有同居之關係，後來又結識甲○○，亦
    發展為親密男女朋友之關係，林玉女則為乙○○之妹妹，林玉女之女林琬瑩且設
    並均以被告乙○○為實際管理者，投資經營套房出租業務，上情均經彼等陳明在
    卷，復經被告甲○○於本院調查時供稱：「我與他（指乙○○）在八十六年認識
    以後，就是很親密的男女朋友，我們一直在一起．．．如果不是親密的朋友，不
    可能把財物都交給他」（本院卷第四五頁），並有戶口名簿影本、房屋租賃契約
    書及土地、建物登記謄本等件附卷可佐，俱見被告乙○○與上開三人關係之緊密
    ，是被告乙○○所辯：甲○○是伊男友，所以將支票、印章交給我自由使用；林
    玉女是伊親妹妹，有同意以其名義去收租金等語，應可採信。
(五)、至公訴意旨雖以被告丙○○明知上開支票係偽造而仍持之行使，然被告乙○○係
    經被告甲○○授權並交付其印章與支票本，並無偽造支票問題．已如前述認定，
    況公訴意旨亦認被告丙○○係借票週轉，自無所稱明知支票係偽造而持之行使之
    問題。
(六)、綜上所述，被告乙○○既屬有權使用前揭支票，並經林玉女同意以其名義代收租
    金，則被告乙○○即無何偽造文書、偽造有價證券之犯行，準此，被告丙○○自
    亦無行使偽造有價證券之犯行。此外，復查無其他積極證據，足認被告等二人確
    有公訴意旨所指犯行，揆諸上開說明，被告乙○○、丙○○之犯罪尚屬不能證明
    ，本院無從形成其等有罪之合理確信，原審同此見解而諭知被告乙○○、丙○○
    無罪，核無違誤。
乙、被告甲○○部分：
一、按於第一審辯論終結前，得就與本案相牽連之犯罪或本罪之誣告罪，追加起訴。
    追加起訴，得於審判期日以言詞為之；曾為不起訴處分，而違背第二百六十條之
    規定再行起訴者，應諭知不受理之判決，刑事訴訟法第二百六十五條、第三百零
    三條第四款分別定有明文。又不起訴處分已確定或緩起訴處分期滿未經撤銷者，
    非有左列情形之一，不得對於同一案件再行起訴：一、發現新事實或新證據者。
    二、有第四百二十條第一項第一款、第二款、第四款或第五款所定得為再審原因
    之情形者，同法第二百六十條亦有明文。
二、查本案蒞庭檢察官於原審言詞辯論期日，以甲○○涉犯本罪之誣告罪為由追加起
    訴，依上訴意旨所稱：「．．．本件被告甲○○就誣告他人涉犯侵占遺失物罪等
    事實，雖經檢察官以九十一年度偵字第一五八六號案件不起訴處分確定，然該處
    分書所認定事實是：被告甲○○未指定犯人而向該管公務員誣告犯罪（刑法第一
    百七十一條第一項），而蒞庭檢察官所追加部分是被告甲○○在台中縣警察局清
    水分局誣指『王媽』即被告乙○○竊取系爭三張支票之事實（刑法第一百六十九
    條第一項），二者犯罪事實不同，適用法條不同，並非同一事件，原審未訊問清
    楚，遽為不受理之判決顯有未洽」等語，足見檢察官就被告甲○○之起訴事實應
    係指：被告甲○○於警詢中指訴綽號「王媽」之人竊取支票之部分事實。然依上
    開由同一承辦檢察官所為之不起訴處分書記載：「被告甲○○明知其所有之號碼
    ＤＣ0000000號空白支票係真實姓名年籍不詳綽號『王媽』之成年女子所
    竊，完成發票行為（填具面額新臺幣四萬元、票載發票日民國九十年十月十日、
    付款人華南商業銀行萬華分行）後轉借他人票貼，並非遺失，竟於民國九十年十
    月八日，向華南商業銀行萬華分行申請掛失止付，同時填具致臺北市政府（臺北
    縣）警察局之遺失票據申報書，未指定犯人而誣告他人涉犯侵占遺失物罪。因認
    被告涉有刑法第一百七十一條第一項之誣告罪嫌。．．．三、訊據被告甲○○，
    堅詞否認上情，辯稱：綽號『王媽』之乙○○於九十年十月八日向伊表示，曾於
    同年八月間，係未經伊授權擅自開立前開支票後交給丙○○，伊因害怕損失，才
    向華南商業銀行萬華分行申請掛失止付，同時填具致臺北市政府警察局之遺失票
    據申報書等語。經查：(一)、證人乙○○結證稱：被告將號碼ＤＣ0000000
    號至ＤＣ0000000號之支票簿一本交付伊保管，前開支票係伊於九十年八
    月間，在被告不知情下，開立後交給丙○○使用等語；證人應知偽造有價證券係
    犯罪行為（此部分另行分案偵辦），自無甘冒刑責而為被告脫罪之理，其證詞應
    屬可採；被告辯解與證人證詞，互核一致，是被告辯詞，堪可採信。(二)、誣告罪
    之成立，除在客觀構成要件需有捏造事實之行為外，在主觀構成要件上，尚意圖
    使人受刑事或懲戒處分為必要，否則，即不得以該罪相繩；本件，前揭支票為證
    人乙○○未經被告授權而擅自開立後交丙○○使用，非因被告之自由意思而脫離
    其持有，而被告得知上情後，即向華南商業銀行萬華分行申請止付，其意在於避
    免損失，非誣指他人犯罪，是核被告所為，與上開法條構成要件並不相當。此外
    ，復查無其他積極證據，足認被告涉有報告意旨所指之犯行，揆諸前開法條及判
    例要旨，應認其罪嫌不足。四、依刑事訴訟法第二百五十二條第十款為不起訴處
    分」等語，足見被告甲○○所涉：明知其所有之號碼ＤＣ0000000號空白
    支票係真實姓名年籍不詳綽號「王媽」之成年女子所竊，完成發票行為（填具面
    額新臺幣四萬元、票載發票日九十年十月十日、付款人華南商業銀行萬華分行）
    後轉借他人票貼，並非遺失，竟於九十年十月八日，向華南商業銀行萬華分行申
    請掛失止付，同時填具致臺北市政府（臺北縣）警察局之遺失票據申報書，未指
    定犯人或指稱「王媽」之人涉犯侵占遺失物罪或竊盜等事實，業經檢察官以九十
    一年度偵字第一五八六號為不起訴處分確定，此部分事實蒞庭檢察官雖請求追加
    起訴，然並未指明有何刑事訴訟法第二百六十條所稱之新事實或新證據，或法定
    之再審原因，此部分顯有不起訴處分確定後再行起訴之違法，揆諸上開說明，原
    審不經言詞辯論，逕為諭知不受理之判決，依法核無違誤（原審以檢察官起訴程
    序違背規定而為不受理判決，容有誤會，惟不受理之結論相同，仍應予以維持）
    。
丙、檢察官上訴意旨雖以：「(一)、原審法院相信被告甲○○授權被告乙○○使用華南
    銀行支票無非以渠二人係男女朋友為據，然細觀被告於偵查中所言之居所地，均
    為台北縣永和市○○路○段六六巷一四之二號三樓王金來住處，而王金來又與被
    告乙○○是同居男女朋友關係，茍被告甲○○與被告王金來真係男女朋友關係何
    以被告乙○○居住在王金來住所，且於檢察官詢問系爭支票現在何處時，被告乙○○猶稱在永和市○○路王金來住處（九十一年度偵字第一五八六號卷宗第三十
    八頁背面）；況且，被告甲○○於警訊時尚稱被告乙○○為『王媽』，若二人為
    甲○○一再稱不知『王媽』之姓名，可見，被告甲○○與被告乙○○僅是一般朋
    友，男女朋友之說，僅是臨訟杜撰之詞，不足為信。(二)、再觀諸被告甲○○與被
    告乙○○之關係，先於偵查中稱：被告乙○○受僱於被告甲○○處理租屋事實，
    後於審判中改稱：二人合夥投資房屋租賃業；被告甲○○在偵查中，經檢察官訊
    以：『你的票為何會給乙○○保管？』，回答：『因為我常出國，房子押租金、
    修繕及材料費需要用到錢，我才將支票託她保管』等語，惟其於原審調查時答稱
    ：（有無拿過什麼東西給乙○○保管？）答華南銀行支票，申請出來整本都給她
    ，還有支票用的印章。（目的為何？）完全授權給她用，授權她建材、退押租金
    各方面全部給她用，都可以用，方便她使用。（支票給她使用的目的是與出租有
    關？）不只這樣，她要怎麼用我都給她用。（你剛才所說買建材與退押租金是否
    均與套房出租有關？）是。（除了套房出租以外的東西，有無其他事情授權他使
    用這些票？）有。我都讓她去用，我沒有限制她，她要如何使用我都支持她。被
    告甲○○於貴院審理中翻異前詞，無非圓謊，否則於偵查中，被告甲○○大可直
    陳開支票情形均由被告乙○○全權處理。且被告甲○○既全權授權乙○○使用支
    票，何以前去掛失止付。又被告乙○○若可全權使用被告甲○○之支票，何以將
    系爭三張支票交付被告丙○○時，強調是其老闆所有，一定要準時將錢軋進戶頭
    ？足見被告乙○○辯解之不合理。(三)、被告甲○○以為四十餘歲成年人，又係中
    華民國退役上校，於審判中稱：『（為何現在說支票完全授權乙○○使用，與偵
    訊筆錄不同？）我不知道這在法律上有何差別，當初檢察官問我支票給她是做何
    用，我就說是如何用，事實上我是完全授權她使用』，焉有不知全權授權與部分
    授權之區別，其於審判中之說辭，豈不令人可笑？(四)、被告甲○○於偵查中稱渠
    所經營之房屋租賃業與林玉女無關（九十一年度偵字第一五八六號卷宗第三十七
    頁），被告乙○○卻於審判中提出被告林玉女曾投資被告甲○○之房屋租賃業，
    為何該項投資被告甲○○不知情？顯見被告乙○○、甲○○等人為脫免罪責，一
    再編捏事實。是被告乙○○在房屋租賃契約書上簽署『林玉女』之名，而林玉女
    並非合夥人，被告乙○○主張林玉女與被告甲○○係合夥關係，顯屬無據。(五)、
    綜上，被告乙○○仍應成立偽造有價證券罪；而被告乙○○將系爭三張支票交給
    被告丙○○時，既已稱是其老闆所有，則被告丙○○亦知該三張支票係偽造，渠
    再持以票貼，應成立行使偽造有價證券罪。(六)、於第一審辯論終結前，得就與本
    案相牽連之犯罪或本罪之誣告罪，追加起訴，刑事訴訟法第二百六十五條第一項
    定有明文。本件被告甲○○就誣告他人涉犯侵占遺失物罪等事實，雖經檢察官以
    九十一年度偵字第一五八六號案件不起訴處分確定，然該處分書所認定事實是：
    被告甲○○未指定犯人而向該管公務員誣告犯罪（刑法第一百七十一條第一項）
    ，而蒞庭檢察官所追加部分是被告甲○○在臺中縣警察局清水分局誣指「王媽」
    即被告乙○○竊取系爭三張支票之事實（刑法第一百六十九條第一項），二者犯
    罪事實不同，適用法條不同，並非同一事件，原審未訊問清楚，遽為不受理之判
    決顯有未洽。(七)、是原審認定事實及適用法律有上述之違法，自難認原判決妥適
    ，請撤銷原判決，另為適當之判決。爰依刑事訴訟法第三百四十四條第一項、第
    三百六十一條提起上訴，謀求救濟」等語。然查：
一、上訴意旨雖以被告乙○○
    護而為之飾詞，然被告乙○○辯稱其與被告甲○○實際同居於臺北縣永和市○○○路○段七五巷一弄一○號，前男友王金來則居住於同巷一弄一二號，偵查中陳
    報
    往嘉義，但為配合伊與王金來所生小孩之學區，所以王金來於其遷出秀朗路後，
    將戶籍遷入
    院卷第五二頁），衡情應非虛妄。
二、有關檢察官上訴意旨所指全權授權與部分授權之差異，業據被告甲○○多次陳稱
    係「全部授權」，被告乙○○雖於偵查庭訊時供稱：「（甲○○支票平常是否交
    給你使用？）他整本支票及印章都交給我自由使用，開退押租金、整修房子的材
    料錢，他把印章一起交給我」（偵查卷第六○頁），然此應為舉例說明支票用途
    ，核無證據指向被告甲○○、乙○○二人合意支票用途僅限於開退押租金、整修
    房子的材料錢乙節，上訴意旨就此容有誤會。
三、另被告甲○○於偵查中表示：「（你與林玉女的關係？）他也作房屋租賃，與我
    沒有關係」（第一五八六號偵查卷第六一頁，上訴意旨誤載為第三七頁），上訴
    意旨據此質疑被告乙○○所稱其等均係合夥經營套房包租業之說法，然被告乙○○、甲○○與林玉女共同經營套房包租業務，業據其等供承在卷，並有相關租賃
    契約等為憑，被告乙○○辯稱甲○○不知投資詳情，雖無直接證據可資論斷，惟
    林玉女既有授權被告乙○○代為處理房屋租賃相關事宜，即無偽造文書問題，就
    令被告甲○○曾為不實供述，亦無從推認被告乙○○未經同意而偽簽林玉女之署
    名。
四、至其餘上訴理由，均有本院前諭知無罪之理由所詳載，茲不再贅述。綜上所陳，
    檢察官上訴指摘原判決不當，為無理由，應駁回其上訴。
據上論斷，應依刑事訴訟法第三百六十八條，判決如主文。
本案經檢察官鍾鳳玲到庭執行職務。
中      華      民      國    九十二    年      五      月    二十八    日
                              臺灣高等法院刑事第七庭
                                  審判長法  官 吳 啟 民
                                        法  官 林 瑞 斌
                                        法  官 施 俊 堯
右正本證明與原本無異。
如不服本判決，應於收受送達後十日內向本院提出上訴書狀，其未敘述上訴之理由者
並得於提起上訴後十日內向本院補提理由書（均須按他造當事人之人數附繕本）。
                                         書記官 陳 彥 蕖
中      華      民      國    九十二    年      五      月    二十八    日
附表
 ┌───┬─────────────┬──────┬──────┐
 │ 編號 │         支票號碼         │   金額     │   到期日   │
 ├───┼─────────────┼──────┼──────┤
 │  一  │    ＤＣ0000000    │  三萬元    │   10.１０   │
 ├───┼─────────────┼──────┼──────┤
 │  二  │    ＤＣ0000000    │  三萬元    │   同右     │
 ├───┼─────────────┼──────┼──────┤
 │  三  │    ＤＣ0000000    │  四萬元    │   同右     │
 └───┴─────────────┴──────┴──────┘


司法院資訊處製作；財團法人民間司法改革基金會備份。
